臺灣臺南地方法院民事判決
110年度訴字第1274號
原      告  陳正國  

訴訟代理人  沈昌憲律師
被      告  沈惠郎  

訴訟代理人  沈鴻松  
被      告  陳志賢  

            楊理理  



            沈宏諭  

視為參加人            臺南市佳里區農會

法定代理人  陳振華  
上列當事人間請求分割共有物事件，本院於民國111年3月21日言
詞辯論終結，判決如下：
    主  文
兩造共有臺南市○○區○○段○○○○○○○○○○○地號土地應合併分割如附
圖所示，編號795(A)、796(A)、815(A)部分面積計有二百四十七
點零四平方公尺分歸原告所有；編號795(B)、796(B)、815(B)部
分面積計有八十九點一七平方公尺分歸被告沈惠郎所有；編號81
5(C)部分面積五十七點四九平方公尺分歸被告沈宏諭所有；編號
815(D)部分面積五十七點三九平方公尺分歸被告陳志賢所有；編
號815(E)部分面積五十七點三九平方公尺分歸被告楊理理所有。
被告沈惠郎應補償原告新臺幣貳拾伍萬元。
訴訟費用由兩造依附表所示比例負擔。
    事實及理由
壹、程序事項
    本件被告陳志賢、楊理理、沈宏諭經合法通知，被告陳志賢
    、楊理理於歷次言詞辯論期日均未到場，被告沈宏諭未於最
    後言詞辯論期日到場，核無民事訴訟法第386條所列各款情
    形，爰依原告之聲請，由其一造辯論而為判決。
貳、實體事項
一、原告起訴主張：
  ㈠訴之聲明：如主文第1、2項所示。
  ㈡原告於民國100年間因分割繼承關係，而與被告共有臺南市○○
    區○○段00000000000地號土地（以下分別稱系爭795地號土地
    、系爭796地號土地、系爭815地號土地，合稱系爭土地），
    應有部分如附表所示，系爭土地並無不能分割之情事，兩造
    亦無不分割之約定，然兩造無法協議分割，爰依民法第823
    條第1項前段規定請求合併分割系爭土地。
  ㈢原告主張如附圖所示之分割方案，編號(A)部分土地上坐落原
    告所有之門牌號碼臺南市○○區○○路○段00號房屋（下稱系爭5
    8號房屋），原告分得該部分土地將有利於保全該房屋；編
    號(B)部分土地上坐落被告沈惠郎所有之門牌號碼臺南市○○
    區○○路○段00號房屋（下稱系爭56號房屋），被告沈惠郎分
    得該部分土地，亦有利於保全該房屋；編號(C)部分，因被
    告沈宏諭為同段819地號土地之所有權人，其分得該部分土
    地，有利其合併使用土地；至於編號(D)、(E)部分，則各分
    歸被告陳志賢、楊理理所有，雖渠等分得部分為袋地，然系
    爭815地號土地本為袋地，原告依原本型態劃分土地，對渠
    等並無不利益。
  ㈣惟被告沈惠郎實際分得之面積較其應有部分比例多分得9.41
    平方公尺，原告實際分得之面積則短少9.41平方公尺。原告
    為避免鑑價之勞費，其查詢最近1年内附近土地實價登錄交
    易價格及被告沈惠郎之意願，認被告沈惠郎應補償原告新臺
    幣（下同）25萬元，應為合理。
二、被告方面：
　㈠被告沈惠郎：同意原告分割方案。
　㈡被告沈宏諭：同意分割系爭土地，且伊為鄰地即臺南市○○區○
    ○段000地號之所有權人。
　㈢被告陳志賢、楊理理經合法通知，均未於言詞辯論期日到場
    ，亦未提出書狀作何聲明或陳述。
三、本院得心證之理由：
　㈠按各共有人，除法令另有規定外，得隨時請求分割共有物。
    但因物之使用目的不能分割或契約定有不分割之期限者，不
    在此限；共有人部分相同之相鄰數不動產，各該不動產均具
    應有部分之共有人，經各不動產應有部分過半數共有人之同
    意，得適用前項規定，請求合併分割。但法院認合併分割為
    不適當者，仍分別分割之，民事訴訟法第823條第1項、第82
    4條第6項分別定有明文。查系爭795、796及815地號土地為
    相鄰之土地，面積各為31.05、94.48、382.95平方公尺，使
    用分區均為商業區，為兩造所共有，應有部分如附表所示，
    經原告及被告沈惠郎、沈宏諭同意分割，其應有部分已超過
    系爭土地之半數，並無因物之使用目的不能分割等情，有臺
    南市下營區公所都市計畫土地使用分區證明書、臺南市麻豆
    地政事務所110年10月1日所測字第1100086664號函、系爭土
    地登記公務用謄本附卷可佐（本院卷第67、75-76、81-91頁
    ）。又兩造並無訂立契約約定有不分割之期限，且無法協議
    分割，故原告就系爭土地合併提起分割共有物之訴，核屬有
    據。
　㈡次按分割之方法不能協議決定，或於協議決定後因消滅時效
    完成經共有人拒絕履行者，法院得因任何共有人之請求，命
    為下列之分配：一、以原物分配於各共有人。以原物為分配
    時，如共有人中有未受分配，或不能按其應有部分受分配者
    ，得以金錢補償之，民法第824條第2項第1款前段、第3項分
    別定有明文。次按法院定共有物分割之方法，固可由法院自
    由裁量，惟應斟酌各共有人之意願、利害關係、共有物之性
    質、分割後之經濟效用及公共利益等為公平決定（最高法院
    81年度台上字第16號、89年度台上字第724號民事判決可資
    參照）。
　㈢查系爭795、796地號土地上各坐落系爭56號、58號房屋（即
    如附圖所示編號甲、乙部分），系爭56號房屋係被告沈惠郎
    所有，目前由被告沈惠郎與其家人居住使用；系爭58號房屋
    係原告所有，目前無人居住使用。上開2筆土地位在臺南市
    下營市區，北鄰臺南市下營區中山路一段，附近商店林立、
    交通便利。系爭815地號土地南側為被告沈宏諭之母所搭建
    之鐵皮屋（即附圖所示編號丙部分土地），目前作為堆放雜
    物使用，該土地需經由同段813地號土地始能出入民生街，
    並未直接與民生街相鄰。系爭815地號土地之鄰地即同段819
    地號土地係被告沈宏諭所有，該土地上之門牌號碼臺南市○○
    區○○○街00號房屋亦為被告沈宏諭所有，目前由其母居住使
    用等情，業經本院會同原告、被告沈惠郎、沈宏諭及臺南市
    麻豆地政事務所人員至現場勘驗，並製有勘驗測量筆錄、現
    場照片、臺南市麻豆地政事務所110年12月16日土地複丈成
    果圖及土地、建物登記第一類謄本在卷可參（本院卷第71-7
    3、143-157、163、167頁)，復有被告提出之地籍圖、現況
    照片在卷可稽（調解卷第37-41頁），堪認屬實。
　㈣本院審酌原告如附圖所示之分割方案，分得後之土地面積固
    未符合兩造原應有部分之比例，被告沈惠郎多分得9.41平方
    公尺之土地，原告分得之土地面積則短少9.41平方公尺，然
    該分割方案及補償原告之金額經被告沈惠郎同意（本院卷第
    203頁），且原告及被告沈惠郎、沈宏諭均可繼續使用系爭
    土地上之上開房屋及鐵皮屋而無須拆除，被告沈宏諭分得之
    部分，亦可與同段819地號土地合併利用，該分割方案符合
    土地分割之經濟效用及共有人全體之利益，堪認係適當、公
    允之分割方法。從而，原告本於共有人之資格，訴請系爭土
    地合併裁判分割，即屬正當，爰准予分割系爭土地如主文第
    1、2項所示。
四、再按應有部分有抵押權或質權者，其權利不因共有物之分割
    而受另按共有人自共有物分割之效力發生時起，取得分得部
    分之所有權。應有部分有抵押權或質權者，其權利不因共有
    物之分割而受影響。但權利人同意分割、權利人已參加共有
    物分割訴訟或權利人經共有人告知訴訟而未參加者，其權利
    移存於抵押人或出質人所分得之部分，民法第824條之1第1
    、2項定有明文。查原告將系爭土地之應有部分設定495萬元
    之最高限額抵押權予視為參加人臺南市佳里區農會，有系爭
    土地登記公務用謄本在卷可參（本院卷第81-95頁）。而臺
    南市佳里區農會經本院依原告之聲請為告知訴訟，惟未聲明
    參加訴訟，亦未到場表示任何意見，揆諸上揭規定，臺南市
    佳里區農會之抵押權自僅得轉載於原告分割後所分得之土地
    ，附此敘明。
五、末按因共有物分割、經界或其他性質上類似之事件涉訟，由
    敗訴當事人負擔訴訟費用顯失公平者，法院得酌量情形，命
    勝訴之當事人負擔其一部，民事訴訟法第80條之1定有明文
    。查分割共有物事件本質上並無訟爭性，乃由本院斟酌何種
    分割方案較能增進共有物之經濟效益，並兼顧兩造之利益，
    以決定適當之分割方法。本件原告請求分割共有物，因兩造
    均獲得利益，如僅由敗訴之被告負擔，本院認為顯失公平，
    爰依兩造獲得之利益、系爭土地公告現值及應有部分之比例
    ，確定訴訟費用之負擔如主文第3項所示。
六、據上論結，本件原告之訴為有理由，依民事訴訟法第80條之
    1、第385條第1項，判決如主文。
中　　華　　民　　國　　111 　年　　3 　　月　　31　　日
                  民事第一庭　法  官　陳尹捷
以上正本係照原本作成。
如不服本判決，應於判決送達後20日內，向本院提出上訴狀並表
明上訴理由，如於本判決宣示後送達前提起上訴者，應於判決送
達後20日內補提上訴理由書（須附繕本）。
如委任律師提起上訴者，應一併繳納上訴裁判費。  　　　　　
中　　華　　民　　國　　111 　年　　3 　　月　　31　　日
                              書記官　曾美滋
　　　　　　　　　　　　　　　      
附表：兩造應有部分比例及訴訟費用負擔之比例
 編號  共有人 應　有　部　分　比　例    訴訟費用負擔之比例   系爭795 地號土地 系爭796 地號土地 系爭815 地號土地  1 沈惠郎 2111/5000 3/10 1/10 18/100 2 陳志賢   589/3930 10/100 3 楊理理   589/3930 10/100 4 陳正國 2889/5000 7/10 1769/3930 52/100 5 沈宏諭   59/393 10/100